---
title: "Devoir Informatique: Sur R"
author: "Christie Yelva Fleuridor"
date: '2022-06-03'
output: word_document
---
Ce travail est base sur l'analyse des donnees des agregats monetaires de la BRH 
Pour le faire, on va proceder comme suit:

- filtrer les colonnes de donnees
- Effacer es donnees qui ne sont pas necessaires dans les lignes et colonnes
- Choisir trois variables: M2 en millions de dollarss E.U, Depots a vue en millions de gdes, Depot a terme en millions de gdes pour les anayser 

```{r setup, include=FALSE}
knitr::opts_chunk$set(echo = TRUE)
library(tidyverse)
library(readxl)
library(tseries)
library(lmtest)




# 1. Importer les donnees 


url1<-'https://www.brh.ht/wp-content/uploads/agregatsmon.xls'
p1f <- tempfile()
download.file(url1, p1f, mode="wb")
agregatsmon.data <-read_excel(path = p1f, skip = 2)


# head(agregatsmon.data) # Les 6 premieres lignes
# tail(agregatsmon.data, n = 10) # # Les 10 premieres lignes

# data cleaning
agregatsmon.data <- agregatsmon.data[1:517,]  

agregatsmon.data <- rename(agregatsmon.data, Date = ...1) 

agregatsmon.data <- agregatsmon.data[-1,] 


agregatsmon.data$Date <- as.numeric(agregatsmon.data$Date)
# conversion date format charactere -> numerique

#sum(is.na(agregatsmon.data$Date)) 
# 17 dates non formatees: 309-320, 360-364

agregatsmon.data$Date <- as.Date(agregatsmon.data$Date, 
                                 origin = "1899-12-30")
# conversion dates format nombre en correct format 
# en prenant 30 Decembre 1899 comme point de depart 

#agregatsmon.data$Date # verifierle fichier Excel

# Former les 17 dates manquantes
# Hint: prendre les valeurs sur le fichier excel 

agregatsmon.data$Date[309] <- "2004-07-01"
agregatsmon.data$Date[310] <- "2004-08-01"
agregatsmon.data$Date[311] <- "2004-09-01"
agregatsmon.data$Date[312] <- "2004-10-01"
agregatsmon.data$Date[313] <- "2004-11-01"
agregatsmon.data$Date[314] <- "2004-12-01"
agregatsmon.data$Date[315] <- "2005-01-01"
agregatsmon.data$Date[316] <- "2005-02-01"
agregatsmon.data$Date[317] <- "2005-03-01"
agregatsmon.data$Date[318] <- "2005-04-01"
agregatsmon.data$Date[319] <- "2005-05-01"
agregatsmon.data$Date[320] <- "2005-06-01"

agregatsmon.data$Date[360] <- "2008-10-01"
agregatsmon.data$Date[361] <- "2008-11-01"
agregatsmon.data$Date[362] <- "2008-12-01"
agregatsmon.data$Date[363] <- "2009-01-01"
agregatsmon.data$Date[364] <- "2009-02-01"



###############
# 2. Analyse des donnees a partir d'Octobre 1990
#################

agregatsmon.data2 <- agregatsmon.data %>% 
  filter(Date >= "1990-10-01")

#head(agregatsmon.data2)

###############
# 3. enlever toutes les colonnes inutiles
###########

agregatsmon.data2 <- agregatsmon.data2[,-c(5,9,11,15,20,23,25,30,35,40,42,47,56,79,84)]

#head(agregatsmon.data2)

agregatsmon.data3 <- agregatsmon.data2[, c(7,8,36,37)]


agregatsmon.data3 <- agregatsmon.data3 %>% 
  rename(M2 = 'M2...8',
         Depot a vue = `Depot a vue en millions de gdes`,
         Depot a terme = "Depot a terme en millions de gdes")

agregatsmon.data3 <- agregatsmon.data3 %>% 
  mutate(M2 = as.numeric(M2),
         Depot a vue = as.numeric(Depot a vue),
         Depot a terme = as.numeric(Depot a terme))

#head(agregatsmon.data3)


agregatsmon.data3$Date <- agregatsmon.data2$Date



```


On doit analyser cess trois variables pour voir si:
Elles sont stationnaires en niveau ou en difference premiere ou deuxieme
Verifier les sens de la causalite, au senss de Granger, entre ces trois variables
Realiser une regression lineaire tenant compte des reultats des tests de causalite


```{r cars}
summary(cars) ggplot(agregatsmon.data3, aes(y = Date, f = M2))+
   geom_line()+
  labs(title = " Aggregat monetaire M2",
       subtitle = "Periode: Octobre 1990 - Octobre 2021")
 
adf.test(agregatsmon.data3$M2)


```



```{r cars}
summary(cars)ggplot(agregatsmon.data3, aes(y = Date, f = Depot a vue))+
   geom_line()+
   labs(title = "Les Depots a vue",
        f = "Depot a vue",
        subtitle = "Periode: Octobre 1990 - Octobre 2021")


```

```{r, message=F, warning=FALSE, echo=FALSE}

 
  ggplot(agregatsmon.data3, aes(y = Date, f = Depot a terme))+
   geom_line()+
   labs(title = " Les depotss a terme",
        f = "Les depotss a terme",
        subtitle = "Periode: Octobre 1990 - Octobre 2021")
  
adf.test(agregatsmon.data3$Depot a terme)
  
```

```{r, message=F, warning=F, echo=F}
a <- diff(agregatsmon.data3$M2)
plot(a, ylab = "M2")
adf.test(a, k=2)

b <- diff(agregatsmon.data3$Depot a vue)
plot(b, ylab = "Les depots a vue")
adf.test(b, k=2)

c <- diff(agregatsmon.data3$Depot a terme)
plot(c, ylab = "Les depots a terme")
adf.test(c, k=2)
```

Les variables sont non stationnaire. elles sont stationnaires en difference premiere ou deuxieme.

On peut le verifier au moyen des graphes.



# 2- Test de causalite, au sens de Granger


Source: https://www.r-bloggers.com/2021/11/granger-causality-test-in-r-with-example/


```{r, message=F, warning=F, echo=F}
grangertest(M2 ~ Depot a vue, data = agregatsmon.data3, order = 1)
grangertest(M2 ~ Depot a vue, data = agregatsmon.data3, order = 2)




```

L'hypothese nulle de non-caussalite au sens de Granger est rejetee.Les depots a vue permettent de determiner les prochaines valeurs de M2.


```{r, message=F, warning=F, echo=F}
grangertest(Depot a terme ~ Depot a vue, 
            data = agregatsmon.data3, 
            order = 1)


grangertest(Depot a terme ~ Depot a vue, 
            data = agregatsmon.data3, 
            order = 2)

```
Puisque p-value ssont ssuperieurs a 0.05, on peut pas rejetter l'hypothese nulle de non-causalite au sens de Granger. Les valeurs du depot a vue ne permettent pas de determiner les prochainess valeurs des depots a terme. 


# Test de Granger


```{r, message = F, warning=F, echo=F}
grangertest(Depot a vue ~ M2, 
            data = agregatsmon.data3, 
            order = 1)

grangertest(Depot a vue ~ M2, 
            data = agregatsmon.data3, 
            order = 2)
```
 L'hypothese nulle de non-causalite au sens de Granger est rejetee. 


```{r, message=F, warning=F, echo=F}
grangertest(Depot a vue ~ Depot a terme, 
            data = agregatsmon.data3, 
            order = 1)

grangertest(Depot a vue ~ Depot a terme, 
            data = agregatsmon.data3, 
            order = 2)


```
On peut decider l'hyphotese nulle de causalite au sens de Granger. Les depots a terme ne permettent pas de determiner les prochaines valeur des depots a vue. 



 3- # Regression lineaire

On peut conclure que M2 permet de determiner les valeurs prochaines des depots a vue.Les depots a terme ne permettent pas de determiner les prochaines valeurs des autres variables.



